【裁判字號】    95,簡,156
【裁判日期】    950620
【裁判案由】    綜合所得稅
【裁判全文】
高雄高等行政法院簡易判決
                                     95年度簡字第00156號
原      告  甲○○
被      告  財政部臺灣省南區國稅局
代  表  人  乙○○  局長
上列當事人間因綜合所得稅事件，原告不服財政部中華民國95年
3月10日台財訴字第09400636900號訴願決定，提起行政訴訟。本
院判決如下：
    主  文
原告之訴駁回。
訴訟費用由原告負擔。
    事實及理由
一、緣原告92年度綜合所得稅結算申報，原列報其本人、配偶郭
    美英、孫陳品熙、陳雋皓及其他親屬黃靜萱、周信宏、周信
    利共7人免稅額共計新台幣（下同）518,000元，前雖經被告
    依原告申報予以核定，嗣被告事後查獲其所列報其他親屬黃
    靜萱、周信宏、周信利3人未符合民法第1114條第4款及第11
    23條第3項之規定，乃重行核定否准認列黃靜萱、周信宏、
    周信利部分之免稅額222,000元。原告不服，申經復查，未
    獲變更；提起訴願，亦遭決定駁回；遂提起本件行政訴訟。
二、原告起訴主張略以：(1)被告僅以原告與系爭受扶養親屬未設
    籍同戶，即撤銷原免稅額之核定。惟依司法院釋字第415號
    解釋意旨，納稅義務人與受扶養人是否為家長家屬，應取決
    於其有無共同生活之客觀事實，而不應以是否登記同一戶籍
    為唯一認定標準。被告以未設籍同戶之理由，即變更原核定
    ，實與上開解釋意旨不符。且原告對於成立稅捐減免之事實
    ，已負擔客觀之舉證責任，並經被告依行政程序法第36條依
    職權調查證據後，予以核准認列原告申報之扶養親屬，被告
    對於可主張稅捐債權之事實存在、撤回稅捐優惠規範之前提
    要件事實及更正補稅規定適用之事實之存在，均應負擔客觀
    舉證責任。(2)在稅法上，法安定性對於稅捐義務人首先意指
    信賴保護。故現行稅法須在一定程度內可加以信賴，倘若被
    告對已終結之構成要件事實，嗣後以較行為人在進行其處置
    時更不利之稅捐效果加以連結，則與信賴保護不相符合，是
    以對人民溯及既往課以附加對於國家之金錢給付義務，即屬
    違法。此原則亦適用於被告嗣後廢棄稅捐免除，因而生不利
    於義務人之提高其稅捐負擔情形，有最高行政法院76年度判
    字第474、172號判決、74年度判字第989號判決、73年度判
    字第1585號判決可參。(3)依司法院釋字第525號解釋之信賴
    基礎，亦包括「公權力之行使」，基於法治國理念，則原告
    申報稅捐時，並未違反協力義務，應承認得作為信賴基礎云
    云，並求為判決訴願決定及原處分均撤銷。
三、被告則以：(1)查列報為扶養親屬之情形，如係屬所得稅法第
    17條第1項第1款第4目之其他親屬或家屬，則需先符合民法
    第1114條第4款及第1123條第3款規定，即應有家長與家屬關
    係，且以永久共同生活為目的而同居一家者，始可檢具財政
    部86年2月20日台財稅第861885119號函釋所規定之證明文件
    以供佐證；本件系爭受扶養親屬黃靜萱92年度設籍於臺南市
    渠父親黃昭然戶內，與原告未同戶設籍，是原告與系爭扶養
    親屬既無家長與家屬關係，並不互負扶養義務；周信宏及周
    信利92年度雖設籍原告配偶戶內，惟無永久共同生活為目的
    而同居一家之事實，有被告出差工作日誌可稽。且渠等父母
    有執行業務、薪資、利息及其他等所得，非無扶養子女之能
    力，依民法第1115條第1項規定，應由渠等父母優先履行扶
    養義務。又所得稅法有關個人綜合所得稅「免稅額」之規定
    ，其目的在以稅捐之優惠使納稅義務人對特定親屬或家屬盡
    其法定扶養義務，業經司法院釋字第415號解釋闡明在案。
    而所謂「法定扶養義務」，依民法規定，其負扶養義務之人
    有數人時，其履行義務之人有其先後順序，由後順序者履行
    扶養義務時，應有正當理由及先順序者無法履行扶養義務之
    合理說明，從而，原告欲主張申報系爭扶養親屬免稅額時，
    應先證明系爭扶養者父母有因負擔扶養義務而不能維持自己
    生活之事實存在，惟原告並未提示扶養事實及渠等父母何以
    未履行扶養義務致需原告扶養之相關證明文件，如前所述，
    原告及其配偶92年度既未與系爭扶養親屬有以永久共同生活
    為目的而同居一家之家長家屬關係，請求追認系爭扶養親屬
    免稅額，於法未合，核難採據。雖檢具渠等父親所立之切結
    書，因與要證事實不符，縱令符合形式要件，亦不得採據。
    (2)且查本件係被告事後查獲新事證，而依稅捐稽徵法規定，
    於核課期間內，經另發現應徵之稅捐，為維持課稅公平之原
    則，基於公益上之理由，稽徵機關自可變更原核定，而補徵
    其應納之稅額等語置辯，並求為判決駁回原告之訴。
四、按「稅捐之核課期間，依左列規定：一、依法應由納稅義務
    人申報繳納之稅捐，已在規定期間內申報，且無故意以詐欺
    或其他不正當方法逃漏稅捐者，其核課期間為五年。二、依
    法應由納稅義務人實貼之印花稅，及應由稅捐稽徵機關依稅
    籍底冊或查得資料核定課徵之稅捐，其核課期間為五年。三
    、未於規定期間內申報，或故意以詐欺或其他不正當方法逃
    漏稅捐者；其核課期間為七年。在前項核課期間內，經另發
    現應徵之稅捐者，仍應依法補徵或並予處罰，在核課期間內
    未經發現者，以後不得再補稅處罰。」「一、免稅額：納稅
    義務人按規定減除其本人、配偶及合於下列規定扶養親屬之
    免稅額；‧‧‧（四）納稅義務人其他親屬或家屬，合於民
    法第1114條第4款及第1123條第3項之規定，未滿20歲或滿60
    歲以上無謀生能力，確係受納稅義務人扶養者。但受扶養者
    之父或母如屬第4條第1款及第2款之免稅所得者，不得列報
    減除。」「左列親屬互負扶養之義務：‧‧‧四、家長家屬
    相互間。」「負扶養義務者有數人時，應依左列順序定其履
    行義務之人：一、直系血親卑親屬。二、直系血親尊親屬。
    三、家長。四、兄弟姊妹。五、家屬。六、子婦、女婿。七
    、夫妻之父母。」「家置家長。同家之人，除家長外，均為
    家屬。雖非親屬，而以永久共同生活為目的同居一家者，視
    為家屬。」分別為稅捐稽徵法第21條、所得稅法第17條第1
    項第1款第4目、民法第1114條第4款、第1115條第1項及第11
    23條所規定。復按「所得稅法有關個人綜合所得稅『免稅額
    』之規定，其目的在以稅捐之優惠使納稅義務人對特定親屬
    或家屬盡其法定扶養義務。同法第十七條第一項第一款第四
    目規定：『納稅義務人其他親屬或家屬，合於民法第一千一
    百十四條第四款及第一千一百二十三條第三項之規定，未滿
    二十歲或滿六十歲以上無謀生能力，確係受納稅義務人扶養
    者』，得於申報所得稅時按受扶養之人數減除免稅額，固須
    以納稅義務人與受扶養人同居一家為要件，惟家者，以永久
    共同生活之目的而同居為要件，納稅義務人與受扶養人是否
    為家長家屬，應取決於其有無共同生活之客觀事實，而不應
    以是否登記同一戶籍為唯一認定標準。」為司法院釋字第41
    5號解釋所釋示。又按「納稅義務人申報扶養符合所得稅法
    第17條第1項第1款第4目規定之其他親屬或家屬，應提出左
    列有關之證明文件，據以減除免稅額：（一）家長家屬關係
    且確受扶養之證明文件：１、納稅義務人與其他親屬或家屬
    有家長家屬關係而同居一戶者：如戶口名簿影本或身分證影
    本或其他適當證明文件。２、非同戶籍惟同居一家且確受扶
    養者：如村里長證明、受扶養者（或其監護人）註明確受納
    稅義務人扶養之切結書或其他適當證明文件。（二）無謀生
    能力或受扶養者之父母非屬所得稅法第4條第1、2款之免稅
    所得者之證明文件：１、年滿60歲沒有謀生能力者：如醫師
    證明或其他適當證明文件。２、未滿20歲，且父或母非屬現
    役軍人或托兒所、幼稚園、公私立國民中小學的教職員者：
    如受扶養父母親之身分證正反面影本。」為財政部86年2月2
    0日台財稅字第861885119號函釋示明確。
五、經查，上開第一項所載本件原告92年度綜合所得稅結算申報
    及核定之經過事實，有原告92年度綜合所得稅結算申報書、
    被告核定通知書、戶籍資料查詢清單等附於原處分卷可稽，
    堪予認定。原告提起本件訴訟乃以被告否准系爭免稅額之認
    定標準，和司法院釋字第415號解釋意旨不符；且其已盡客
    觀舉證責任，被告前既已核准認列由原告申報之扶養親屬，
    嗣後復主張有補稅事實存在，自應負舉證責任；且原告信賴
    被告之核定，即有信賴保護原則之適用，被告自不得嗣後再
    恣意變更原處分云云，茲為爭執。
六、惟按：
（一）列報為扶養親屬之情形，如係屬所得稅法第17條第1項第
      1款第1目至第3目者，僅需有受納稅義務人扶養之事實，
      即得列報；若屬所得稅法第17條第1項第1款第4目之其他
      親屬或家屬，則需先符合首揭民法法條之規定，即應有家
      長與家屬關係，且以永久共同生活為目的而同居一家者，
      始可檢具首揭函釋所規定之證明文件以供佐證。又所謂家
      屬，依實務上之見解，固非必以登記同一戶籍者為限，然
      必須以永久共同生活為目的而與家長同居一家為要件。此
      觀司法院釋字第415號解釋自明。按以永久共同生活為目
      的而同居之家長家屬關係，須有永久同居之意思及永久同
      居之事實（參閱戴炎輝、戴東雄合著中國親屬法89年5月
      修訂版第550頁）。次按所得稅法有關個人綜合所得稅「
      免稅額」之規定，其目的在以稅捐之優惠使納稅義務人對
      特定親屬或家屬盡其法定扶養義務。而所謂「法定扶養義
      務」，依前揭民法規定，負扶養義務者有數人時，履行義
      務之人有其先後順序，由後順序者履行扶養義務時，應有
      正當理由及先順序者無法履行扶養義務之合理說明。
（二）經查，系爭受扶養親屬黃靜萱為原告之姪女，與原告間非
      屬所得稅法第17條第1項第1款第1目至第3目之親屬關係，
      而黃靜萱於民國（下同）84年6月7日自台南縣善化鎮○○
      路371巷8號遷入臺南市○○○路○段399巷18弄10號渠父
      黃昭然戶內，即未再變更戶籍，其與原告未同戶設籍等情
      ，有被告全戶戶籍資料查詢清單附原處分卷可稽，且原告
      就其與黃靜萱之間符合家長與家屬關係，並有以永久共同
      生活為目的而同居一家之事實，僅提示黃靜萱之父黃昭然
      （即原告之弟）出具之切結書一紙證明黃靜萱92年間確受
      原告扶養及負擔生活費用，並未提出更明確之證據資料來
      證明扶養事實及渠等父母何以未履行扶養義務，又該切結
      書僅為立切結書人單方面對一定事實之證明，尚非法律行
      為，且財政部上開86年2月20日台財稅第861885119號函釋
      之目的，在便於納稅義務人對合於家長家屬關係，確受扶
      養或無謀生能力等事實提供證明文件供稽徵機關審核，非
      謂納稅義務人提示該等書面資料即可核認免稅額之列報。
      依此，原告既無法證明其與黃靜萱間具有家長與家屬關係
      ，自與前揭得列報扶養親屬免稅額之規定不符。
（三）次查本件另二名受扶養親屬周信宏、周信利為原告配偶之
      外甥，與原告或其配偶間亦非屬所得稅法第17條第1項第1
      款第1目至第3目之親屬關係，渠二人92年度雖設籍原告配
      偶戶內，原告並提示由該二人之父周添仕出具之切結書證
      明92年度原告確有撫養該二人之事實，惟如上所述，尚無
      從僅憑該切結書即可證明原告與周信宏、周信利間具有永
      久共同生活為目的而同居一家事實。且經被告於94年12月
      7日派員訪查周信宏、周信利2人之祖母郭蘭，其表示該2
      人自出生至今一直與父母同住於台南縣善化鎮牛庄里牛庄
      97-8號，目前均就讀高中，平日均由父母接送及照顧，有
      被告出差工作日誌附原處分卷可稽，故周信宏、周信利2
      人與原告間客觀上顯無以永久共同生活為目的而同居一家
      之事實，且渠等父母周添仕及胡麗英92年度亦有房屋1棟
      、田賦5筆、投資5筆合計307,100元、執行業務、薪資、
      利息及其他等所得，共計263,646元，亦有該二人92年度
      綜合所得稅各類所得資料清單附原處分卷可按，非無扶養
      子女之能力，依民法第1115條第1項規定，自應由渠父母
      優先履行扶養義務。原告既未提出更明確之證據資料證明
      渠等父母何以未能履行扶養義務及其確有扶養周信宏、周
      信利之事實，則被告否准認列周信宏、周信利2人之免稅
      額部分，亦無違誤。又原告縱有資助系爭受扶養親屬黃靜
      萱及周信宏、周信利3人之事實，仍僅屬顧念親屬之誼而
      給與資助之行為，係本於雙方之親情而生（最高法院20年
      上字第299號判例參照），尚不在所得稅法第17條第1項第
      1款第4目規定而得享有免稅額之列。
（四）再查原告92年度綜合所得稅結算申報案，雖曾經被告台南
      縣分局以94年2月16日第0000000000號核定通知書，核定
      准原告列報扶養黃靜萱、周信宏、周信利之免稅額，有原
      告提出之該次核定通知書影本在卷足佐；然本件被告係以
      核定後另查獲新事證，即：(1)黃靜萱於84年6月7日自台南
      縣善化鎮○○路371巷8號遷入臺南市○○○路○段399巷
      18弄10號渠父黃昭然戶內，即未再變更戶籍，與原告並未
      同戶設籍。(2)被告於94年12月7日派員訪查周信宏、周信
      利祖母郭蘭，其表示周信宏、周信利自出生至今一直與父
      母同住於台南縣善化鎮牛庄里牛庄97-2號，目前均就讀高
      中，平日由父母接送及照顧，足證周信宏、周信利與原告
      間客觀上並無以永久共同生活為目的而同居一家之事實，
      且渠父母周添仕及胡麗英92年度亦有房屋1棟、田賦5筆、
      投資5筆合計307,100元、執行業務、薪資、利息及其他等
      所得，共計263,646元，亦有該二人92年度綜合所得稅各
      類所得資料清單附原處分卷可按，非無扶養子女之能力，
      依民法第1115條第1項規定，自應由渠父母優先履行扶養
      義務。是被告94年6月14日另寄發本件92年度綜合所得稅
      核定稅額繳款書與原告，否准認列黃靜萱、周信宏、周信
      利部分之免稅額（有經原告簽收之郵件回執影本附卷可稽
      ），核與稅捐稽徵法第21條之規定無違。又按「稅捐機關
      在核課期間內若另發現有應徵之稅捐時，依稅捐稽徵法第
      二十一條之明文規定，稽徵稅捐機關本得依法予以補行課
      徵，不受原處分之拘束，從而，納稅義務人自不得據之作
      為信賴基礎，主張信賴保護。」亦有最高行政法院93年度
      判字第976號判決可參，則本件既經被告嗣後查獲新事實
      認原告92年度綜合所得稅免稅額所列報之黃靜萱及周信宏
      、周信利免稅額部分，有未符合法律規定之事由，自得在
      核課期間內依法予以重行核定並補行課徵，原告縱有信賴
      ，其信賴亦不值得保護。是以原告主張對於被告之初次核
      定有信賴利益，應受保護云云，亦不可採。
七、綜上所述，原告前揭主張既不可採，則被告以原告列報系爭
    受扶養親屬黃靜萱、周信宏及周信利等3人，未符合所得稅
    法第17條第1項第1款第4目之規定，而將其剔除，不予認列
    免稅額222,000元，尚無違誤；復查決定、訴願決定予以維
    持，並無不合；原告起訴意旨求為均予撤銷，為無理由，應
    予駁回。並不經言詞辯論為之。
八、據上論結，本件原告之訴為無理由，依行政訴訟法第236條
    、第233條第1項、第195條第1項後段、第98條第3項前段，
    判決如主文。
中    華    民    國    95    年     6    月   20     日
                        第二庭法  官    江幸垠
以上正本係照原本作成。
如不服本判決，應於送達後20日內，向本院提出上訴狀並表明上
訴理由，如於本判決宣示後送達前提起上訴者，應於判決送達後
20日內補提上訴理由書（須按他造當事人人數附繕本）。
提起上訴應預繳送達用雙掛號郵票7份（每份34元）。
中    華    民    國    95    年     6    月   20     日
                              書記官    洪美智
附註:
行政訴訟法第235條（第1項、第2項）:
對於適用簡易程序之裁判提起上訴或抗告，須經最高行政法院之
許可。
前項許可，以訴訟事件所涉及之法律見解具有原則性者為限。


司法院資訊處製作；財團法人民間司法改革基金會備份。
